臺灣高等法院刑事判決
上　訴　人　臺灣臺北地方法院檢察署檢察官
上　訴　人
即　被　告　乙○
輔　佐　人　甲○
指定辯護人　謝維仁律師（法律扶助基金會律師）
上列上訴人因被告強盜殺人案件，不服臺灣臺北地方法院95年度
重訴字第59號，中華民國96年2月9日第一審判決（起訴案號：臺
灣臺北地方法院檢察署95年度偵字第2163、3024號），提起上訴
，本院判決如下：
    主  文
上訴駁回。
    事  實
一、乙○於民國（下同）86年3月25日因長期失眠至行政院衛生
    署桃園療養院（下稱桃園療養院）初診，診斷為失眠，之後
    門診追蹤尚規則，但87年起門診醫師發現乙○有酗酒習慣，
    87年10月30日診斷改為疑似藥物所致之精神疾患，需排除精
    神分裂症之可能，88年7月22日診斷改為疑似器性精神病，
    此後乙○大多在陳其翔醫師處規則追蹤，其精神症狀多已消
    失，唯功能退化（於後述犯行時，並無心神喪失或精神耗弱
    之情形）。95年1月17日23時許，乙○因心情煩躁，欲外出
    發洩情緒，將其所有之藍波刀1把（含刀鞘1支）置於其隨身
    攜帶之黑色背包內，自其位於臺北縣中和市○○路10巷4之3
    號之住處出發，前往臺北縣永安捷運站外，隨意攔停計程車
    ，適有朱福財駕駛車號2R－996號營業用小客車經過，乙○
    即上車，並指示朱福財駛往臺北市○○○路附近，俟該車行
    駛經過和平東路與溫州街交岔口時，乙○指示朱福財駛入人
    跡較少之溫州街內，於同日23時30分許，該車行經溫州街7
    號前時，乙○乃萌生殺人之意圖，自其黑色背包內取出前開
    預藏之藍波刀1把，由後座伸手向前，持刀回刺朱福財上身
    之胸部、腹部等處，刀刃均深入朱福財之肺部及肝臟等器官
    ，朱福財於慌亂之下，乃駕車向右擦撞路邊車輛後停下，朱
    福財旋由駕駛座下車，欲在左後座車門外擋格，乙○乃撞開
    左後座車門下車，朱福財則因刀傷流血過多而跌坐在地，乙
    ○旋即逃離現場，適有張全威駕駛計程車自後方接近目擊，
    立即開車協助追捕，並報警處理，旋於翌日即95年1月18日
    凌晨零時15分許，為警在臺北市○○區○○街16之1號前花
    圃後方查獲乙○，於取得乙○同意後，自乙○身上查扣上開
    其所有，供其殺害朱福財所用之藍波刀1把（含刀鞘1支），
    警方同時將朱福財送臺北市立聯合醫院仁愛院區急救，延至
    95年1月18日6時29分，朱福財因腹胸穿刺、肝刺創並腹血、
    全身多處銳器穿刺及切割傷，致胸刺創併血胸，導致出血性
    休克及呼吸性休克不治而死亡。
二、案經臺北市政府警察局大安分局（下稱大安分局）報告臺灣
    臺北地方法院檢察署（下稱臺北地檢署）檢察官偵查起訴。
    理  由
壹、程序部分：
一、按被告之自白，非出於強暴、脅迫、利誘、詐欺、疲勞訊問
    、違法羈押或其他不正之方法，且與事實相符者，得為證據
    ，刑事訴訟法第156條第1項定有明文。上訴人即被告乙○於
    95 年1月18日接受大安分局和平東路派出所員警詢問時，供
    稱：是我拿著從我身上發現的那1把藍波刀刺殺那位計程車
    司機（即被害人朱福財）等語（臺北地檢署95年度偵字第
    2163 號卷第11頁至第17頁參照）。惟被告及其選任辯護人
    於原審均辯稱：被告製作該次警詢筆錄前，有服用搖頭丸，
    故於製作筆錄當時之神智不清、精神狀況不佳，方為上開供
    述云云。經查：原審當庭勘驗上開警詢錄影帶，發現被告於
    製作警詢筆錄時之精神狀況尚屬良好，亦有證人即為被告製
    作警詢筆錄之員警洪俊瑋於原審95年12月5日審理時到庭結
    證屬實，且無以強暴、脅迫、利誘、詐欺、疲勞訊問、違法
    羈押或其他不正之方法訊問，被告所為上開供述確實出於任
    意性無疑。又被告於95年1月18日5時許，經警採集其尿液送
    檢驗，結果認並無任何毒品反應，有濫用藥物尿液檢驗報告
    1 紙在卷可稽（臺北地檢署95年度相字第65號卷第108頁參
    照）。被告所為上開供述內容與被害人朱福財因胸刺創併血
    胸導致出血性休克及呼吸性休克不治而死亡之事實互核相符
    ，並有藍波刀1把扣案可證，是被告上開自白亦與事實相符
    ，依刑事訴訟法第156條第1項之規定，被告之上開自白應具
    有證據能力。
貳、實體部分：
一、訊據上訴人即被告乙○於本院審裡時，固不否認殺害被害人
    朱福財之犯行，惟辯稱：當時患有精神疾病，案發時沒有記
    憶。被告之輔佐人甲○辯稱：被告從小到大的精神病史很多
    ，本案案發當時被告確實精神有問題。被告指定辯護人亦辯
    稱：被告82年至86年長居大陸並於長沙醫院就診精神疾病，
    並多次出入醫院就診，被告精神狀況穩定並不代表就此消失
    云云。經查：
  (一)被害人朱福財於95年1月18日凌晨零時15分許，因受有腹胸
    穿刺、肝刺創並腹血、全身多處銳器穿刺及切割傷等傷害，
    經救護車送往臺北市立聯合醫院仁愛院區急救，嗣於同日6
    時29分，因胸刺創併血胸，導致出血性休克及呼吸性休克不
    治而死亡之事實，有死亡證明書、法務部法醫研究所（下稱
    法醫研究所）95年3月15日法醫理字第0950000613號附該所
    （95）醫鑑字第0181號鑑定書及大安分局刑案現場勘察採證
    相片本各1份在卷可稽（臺北地檢署95年度相字第65號卷第
    102頁、第109頁至第118頁及95年度偵字第2024卷第9頁至第
    144頁參照）。被害人之身體共有25處，造成胸部、右肩穿
    刺傷、全身頭臉部、上肢手部切割銳器傷等傷口，其中主要
    致命傷為左、右肺及肝臟穿刺傷，經法醫研究所解剖驗明：
    被害人第2肋間胸骨柄體間有斜橫向刀痕，在胸骨留下約
    3.8乘0. 3公分之刀痕傷口，傷口深達11公分，右胸前乳
    線間有近水平由11點半至5點半方向穿刺傷，傷口深達13 公
    分，穿透胸骨體約在第4、5肋間，留下約5乘0.3公分穿透刀
    傷痕，銳器穿刺並傷及右下肺葉達8乘2公分割傷，右肋骨
    中下緣有斜向10點向4點方向穿刺傷，並向左下穿透肝臟左
    葉、胃小彎及胰臟，左乳內側6公分向上3公分有穿刺傷，
    並穿刺達左肺下葉8乘2公分，深度達8公分，導致大量出血
    ，因出血性休克及呼吸性休克死亡等語，此有上開法醫研究
    所出具之鑑定書1份在卷可證。
  (二)證人張全威即目擊之計程車駕駛於偵訊中證稱：95年1月17
    日晚間23時許，在臺北市○○街7號前，有車號2R－996號營
    業用小客車停靠在路邊，該車右側車身擦撞路邊停放之車輛
    ，被害人站在計程車左側車門外拉車門，約4、5下後，被告
    即從該車內下車，而被害人全身是血跌坐在地上（臺北地檢
    署95年度偵字第2163號卷第18、19頁、第95、96頁及原審卷
    (二)第4頁至第8頁參照）。另證人郭人瑞即事後搭載被告之計
    程車司機於偵訊中證稱：17日晚上23時30分左右，駕駛營小
    客940－LZ在新生南路3段10巷口載到一名男乘客到師大加油
    站，突然有另一位計程車司機跑來跟我說這位乘客剛殺了一
    位駕駛一部營小客2R－996號司機，叫我不要載，我馬上要
    回頭看那位乘客時，該乘客馬上開車門下車；被告手部及手
    腕的部分有血跡等語（臺北地檢署95年度偵字第2163號卷第
    18、19頁及原審卷(二)第9頁至第10頁參照），足見案發當晚
    ，被告係搭乘被害人所駕駛之車輛抵達案發現場，且被告逃
    離現場時，被害人已受有重傷、全身是血之情形。
  (三)參以員警自被告身上所扣得之藍波刀一把，經員警由該刀柄
    及刀刃上採集血跡棉棒，送內政部警政署刑事警察局（下稱
    刑事局）進行DNA型別鑑定，鑑定結果認上開血跡DNA與被害
    人之DNA－STR型別相同乙節，此有刑事局95年3月23日刑醫
    字第0950013655號鑑驗書1份在卷可證（臺北地檢署95年度
    偵字第2163號卷第150頁至第152頁參照）。且藍波刀之刀柄
    寬度約為2.1公分，長度約為16.7公分，單刃、刀背呈鋸齒
    狀，與被害人之傷口寬度及皮膚傷口外觀相互符合之情，有
    上開法醫研究所出具之鑑定書一份在卷足。另參以被害人於
    案發時所穿著之衣褲多處有刀刃穿刺孔及血跡，有被害人所
    穿著之衣褲扣案可證，勘認被告所持之藍波刀1把即為殺害
    被害人之兇器無疑。
  (四)再者，員警採自上開車輛方向盤、照後鏡、手煞車、置物盒
    、車內座椅之防塵布面、安全帶及天花板等處之血跡棉棒，
    送刑事局進行DNA型別鑑定，鑑定結果亦認上開血跡DNA與被
    害人之DNA－STR型別相同，有上開鑑驗書1份在卷足憑，並
    有大安分局刑案現場勘察採證相片本1份附卷可稽（臺北地
    檢署95年度偵字第2024卷第9頁至第144頁參照），被害人受
    傷流出之血液四濺於車內各處，且被害人之車輛右側車身擦
    撞路邊停放車輛之左側車身後方停止行進狀態，可見被害人
    停車之前，即已身受刀傷，以致其無法安穩停妥車輛。另參
    以被告於警詢及檢察官偵訊時均供承：其持藍波刀1支搭乘
    被害人所駕駛之計程車，於該車行經臺北市○○街時，持前
    開藍波刀自後座伸手向前，持刀回刺被害人之身體等語屬實
    （臺北地檢署95年度偵字第2163號卷第11頁至第17頁及第59
    頁至第62頁參照），顯見被告確實於被害人駕車行經溫州街
    7號前，即於車內即持上開藍波刀刺殺被害人。
  (五)按心神喪失人之行為，不罰，精神耗弱人之行為，得減輕其
    刑，修正前刑法第19條定有明文。此1條文之規定，雖修正
    為「行為時因精神障礙或其他心智缺陷，致不能辨識其行為
    違法或欠缺依其辨識而行為之能者，不罰。」「行為時因前
    項之原因，致其辨識行為違法或依其辨識而行為之能力，顯
    著減低，得減輕其刑。」；茲刑法上之心神喪失與精神耗弱
    ，應依行為時精神障礙程度之強弱而定，如行為時之精神，
    對於外界事務全然缺乏知覺理會及判斷作用，而無自由決定
    意思之能力者，為心神喪失，如此項能力並非完全喪失，僅
    較普通人之平均程度顯然減退者，則為精神耗弱（參看最高
    法院26年渝上字第237號判例）。又所謂精神病人（即心神
    喪失人），不過謂其素有精神病，並非即永遠精神喪失而絕
    無間斷之時；本件被告平時是否確有此種疾病，當實施犯罪
    行為之時精神病有無間斷，自應詳細調查，由專門醫家診察
    加以鑑定，始能論擬（參看最高法院17年上字第305號判例
    ）。本案經原審囑託國立臺灣大學醫學院附設醫院對被告進
    行精神鑑定，嗣臺大醫院於95年11月2日以該院校附醫精字
    第0951470186號函檢送該院對於被告之精神鑑定報告書（附
    於原審卷第一宗第120頁至126頁），鑑定結果認：被告之精
    神科診斷為其他未分類非器質性精神病症鎮靜劑依賴，
    目前完全緩解，被告於犯案當時，對於案發前與案發後之記
    憶能夠清楚描述，並不符合夢遊之症狀，雖被告服用比平日
    多的藥物，但仍能出門，購買檳榔，藥物並未明顯影響當時
    被告對於外界事務之知覺理解及判斷力，犯案後可以有相對
    應之情緒反應，對於犯案後果也有一定判斷能力，故被告於
    案發時，未因服藥過量或精神障礙，而使致不能辨識其行為
    違法，或欠缺依其辨識而行為之能力，即認定被告於前述犯
    行時，並無心神喪失或精神耗弱之情形。
  (六)被告雖請求傳訊證人楊哲昌即案發當時大安分局偵查隊隊長
    以證明被告於行為當時係屬精神耗弱之人，惟楊哲昌於本院
    審理時證稱：（輔佐人問：請問證人當時是否跟被告說，被
    告需要去接受精神治療、強制治療這樣的話？），證人楊哲
    昌答：我有講這些話沒錯，因為被告領有中度精神障礙手冊
    ，可能是他的親人拿來我們有看過。（檢察官問：你是因為
    看過被告中度精神障礙手冊才講這些話？），證人楊哲昌答
    ：被告說的，他說他領有中度精神障礙手冊，可請他親人送
    來，我也沒有看到過，因為我先離開。（審判長問：你是主
    動跟被告講他要接受精神治療，或是被告提出這方面的問題
    ，你才這樣講？），證人答：因為被告一直講他有精神方面
    的問題，所以我才說他有問題就要治療，而不是我看他精神
    有問題而這麼說的。因為被告說精神有問題，我為了要確認
    被告當時精神狀態，我就問被告是否知道我是誰？被告說我
    是組長，因為我第一次問被告之前，我有跟被告說我是組長
    。（輔佐人問：提示原審卷二第43頁，錄影帶的譯文證人說
    被告當時恍恍忽忽，有何意見？），證人答：我指的精神狀
    態是指夜間精神不濟，而不是指他的精神問題，被告是否適
    合於夜間訊問，我當時還有告知他可選任律師或通知家人。
    （輔佐人問：請問被告當時精神狀況是否精神正常？），我
    不是專業人員，無法判斷被告精神是否有疾病，至於在訊問
    筆錄如何問，那是我們的偵訊技巧。依楊哲昌之證詞亦不足
    認定被告於行為時係精神耗弱之人。
  (七)綜上所述，被告上開所辯，要無足取，本件事證明確，被告
    犯行洵堪認定。
二、核被告所為，係犯刑法第271條第1項之殺人罪。起訴書雖認
    被告係犯強盜殺人罪，惟被告不成立強盜罪（詳如後述），
    僅成立殺人罪，起訴法條，容有未洽，應予變更（原審對此
    未予論述，應予補正），原審審酌被告與被害人素未相識，
    亦無冤仇，僅為發洩其個人之情緒，即為殺害被害人之行為
    ，且下手之猛、刀深及骨，犯罪手法極為殘忍，對於社會治
    安之危害甚鉅，況犯罪後迄今已逾年餘，仍未與被害人家屬
    進行和解事宜，賠償被害人家屬之損失，無絲毫悔意等一切
    情狀，適用刑法第271條第1項規定，量處無期徒刑，並依刑
    法第37條第1項規定，宣告褫奪公權終身。扣案之藍波刀1把
    （含刀鞘1支，臺北地檢署95年度藍保管字第1026號贓證物
    品清單編號3、5），均為被告所有，且均係供其為本件殺人
    犯行所用之物，為被告供承在卷（原審卷一第44頁反面參照
    ），依刑法第38條第1項第2款、第3項之規定，宣告沒收之
    。又以扣案之美工刀1支、黑色背包1 只（含白色麻繩1條、
    藍色手套1雙及白色口罩1個）、礦泉水1瓶等物，雖均為被
    告所有，然非供其為本件殺人犯行所用之物，又非違禁物，
    爰不為沒收之諭知，復敘明被告不另成立強盜罪（詳後述）
    。其認事用法均無不合，量刑亦屬適當，被告上訴意旨稱：
    行為時已陷於心神喪失或精神耗弱；檢察官上訴意旨主張被
    告應成立強盜殺人罪，指摘原判決不當，均無理由，均應予
    駁回。
三、不另為無罪諭知部分：
    公訴意旨另以：被告持藍波刀刺被害人之上身之胸部、腹部
    等處多刀，刀刃均深入肺部及肝臟等器官，而以此強暴之方
    式，致使被害人不能抗拒，而強盜被害人身上之現金新臺幣
    （下同）數仟元，因認被告另涉犯強盜罪嫌云云。公訴人認
    被告涉犯強盜罪嫌，無非以證人張全威之證述及上開大安分
    局現場勘察採證相片本1份資為論據。被告於原審審理時堅
    詞否認有何強盜之犯行，辯稱：我身上還有1千4百元，我沒
    有必要強盜被害人之財物，當時我是拿5百元給被害人以支
    付車資，被害人要找錢時，我一時慌了，不知道做了什麼事
    情等語。經查，證人張全威雖於警詢、檢察官偵查中迄原審
    審理時均證稱：被害人朱福財以臺語答稱「搶車、搶車」等
    語，至少講了2、3次等語（臺北地檢署95年度偵字第2163號
    卷第18、19頁、第95、96頁及原審卷(二)第4頁至第8頁參照）
    ，另參證人張全威證述「被害人於車外係拉扯左前車門，被
    告由駕駛座下車」乙節，與被害人車輛上所留存之跡證不相
    符合，證人此部分證述是否真實，尚非可疑。又證人係於被
    告已持刀刺殺被害人之行為後，方至案發現場，並趨前詢問
    被害人發生何事，被害人始答稱：「搶車！搶車！」等語，
    則此部分性質上應屬傳聞證據，且非屬於傳聞證據之例外，
    故無從作為本件判決之證據。再被害人於事發之際，因事出
    突然且因情緒緊張，難免判斷有誤，抑且有被害人誇大呼救
    ，以求他人救助之情形（如遭竊、遭搶或遭強盜時，呼喊失
    火，以引起冷漠群眾之注意，群聚救助，以達嚇退歹徒之目
    的），尚難依此認定被告有何強盜財物之行為。又經就上開
    大安分局刑案現場勘察採證相片之內容觀之，僅可認定被害
    人車輛內有散落現鈔之事實，但現鈔散落之原因甚多，有可
    能係被害人朱福財欲找錢而持有現金，因突遭被告持刀攻擊
    而散落於車內，尚無從因車內有現鈔散落之情形遽認被告有
    強盜該等現金之行為。綜上所述，查無積極證據認定被告有
    強盜被害人財物之犯行，故此部分不能證明被告犯罪，惟公
    訴意旨認此部分與前開論罪科刑部分有裁判上一罪關係，爰
    不另為無罪之諭知，附此敘明。
據上論斷，應依刑事訴訟法第368條，判決如主文。
本案經檢察官劉斐玲到庭執行職務。
中　　華　　民　　國　　96　　年　　6 　　月　　5 　　日
                  刑事第十一庭審判長法  官  張連財
                          　  　　　法　官  楊照男
　　                                法  官  林明俊
以上正本證明與原本無異。
如不服本判決，應於收受送達後10日內向本院提出上訴書狀，其
未敘述上訴之理由者並得於提起上訴後10日內向本院補提理由書
（均須按他造當事人之人數附繕本），並依職權送上訴。
  　                                書記官  蕭詩穎
中　　華　　民　　國　　96　　年　　6 　　月　　7 　　日
附錄：本案論罪科刑法條全文
刑法第271條第1項
殺人者，處死刑、無期徒刑或十年以上有期徒刑。
